臺北高等行政法院判決　　　　　　　　　　　　　　九十年度簡字第七七四五號
　原 　　 告　美商‧耐畢斯股份有限公司台灣分公司
　代　表　人　甲○○（經理）
　訴訟代理人　李忠雄律師
　複代理人　　陳凱君律師
　被　　　告　台北市政府
　代　表　人　乙○○（市長）
　訴訟代理人　丁○○
　　　　　　　丙○○
右當事人間因就業服務法事件，原告不服行政院勞工委員會中華民國九十年六月十四
日台八十九勞訴字第一八九八四號訴願決定，提起行政訴訟，本院判決如左：
　　　主  文
原告之訴駁回。
訴訟費用由原告負擔。
　　　事  實
緣原告之員工張鈺琦於民國（下同）八十七年七月一日受僱擔任會計一職，八十八年
七月十九日妊娠期間，遭受原告以不能勝任工作為由予以資遣，原告對懷孕之張鈺琦
，有不平等之對待。經被告就業歧視評議委員會第二十七次會議評議認就業歧視成立
，違反就業服務法第五條禁止性別歧視之規定。被告乃據以八十九年三月二十八日府
勞二字第八九○一三七四三○○號罰鍰處分書，科處罰鍰新台幣（下同）一萬元。原
告不服，提起訴願，遭決定駁回，遂向本院提起行政訴訟。茲摘敘兩造主張之理由意
旨如次：
一原告主張之理由略謂：(一)查張鈺琦確因不能勝任工作而被資遣，事證如下：1.張鈺
  琦英文能力不佳，無法正確製作英文財務、會計報表。2.張鈺琦任職一年期間前六
  個月只作流水帳，到八十八年一月開始正式作帳，但不久即受到美商耐畢斯公司（
  NABS）總部會計人員多次以電子郵件糾正：(1)八十八年四月廿四日Sheik Ahamad指
  出台灣分公司會計資訊已遲誤未送。(2)八十八年六月三日Wong, So Wan催台灣分公
  司應按月提供「損益表」及「資產負債表」。(3)同年六月五日Negron Frank因張鈺
  琦製作之每月財務報表不對而來電，指明對總公司要用美元不能用新台幣，又每月
  報表應有按年度累積之總數。(4)同年六月廿八日Negron Frank來電指張鈺琦未按週
  製作「累計應收款報表」及「累計應付款報表」。(5)同年六月三十日Wong, So Wan
  催半年度「支出報告」及「財務報表」。(6)同年七月十日Jim Owen來電責問，為何
  貨品成本高於貨品價？(二)原告茲再指出：「總公司曾兩次要求張鈺琦於其資產負債
  表列出八十七年台灣分公司向總公司之借款金額，但截至八十八年七月十九日其被
  資遣時仍未製作」。另原告公司總經理曾要張鈺琦「列出向總公司的應收帳款，但
  張鈺琦依舊無法列出」。又原告公司總經理曾多次下書面字條，指正張鈺琦之錯誤
  ：1.八十八年五月三日指出其多列加班時間之不當。2.同年五月五日囑修正財務報
  表。3.同年五月十日列出財務報表上錯誤及疑問共十點。4.同年六月廿八日囑張鈺
  琦應先將財務資料交鴻慶會計師事務所查核簽證，其需稽查簽證者未經稽查，不得
  逕送總公司。(三)再舉一例，張鈺琦製作之英文旅遊費用報表（八十八年四月一日至
  二日製作），不符合會計原理，被會計師事務所退回命其重作。另張鈺琦不作中文
  報表，逕將英文報表送國稅局也被退回。(四)張鈺琦確因「不能勝任工作」而被資遣
  ，除前述多項證據附卷可稽外，茲再提出美商耐畢斯股份有限公司紐約總公司助理
  稽核：法蘭克尼朗（Frank Negron）八十九年十月廿六日來函，證實「張鈺琦雖為
  台灣分公司之會計，但不了解總公司每月需要損益表及資產負債表」。「又台灣分
  公司每星期三應交總公司一份累計應收款報表，一份累計應付款報表及耐畢斯台灣
  分公司的銷售營業額，張鈺琦常常遲延或忘記提供」。此亦有法蘭克尼朗（Frank
  Negron）之來函及中譯文附卷可稽，請審酌。(五)又張鈺琦被資遣後，八十八年八月
  十八日由鄭志洵接任會計工作，迄今近二年來均能按時正確製作各項會計及財務報
  表，也無總公司來電指責表報錯誤或延誤情形，此一鐵的事實絕非任何人能杜撰。
  (六)至於張鈺琦過去服務原告公司期間遲到多，請假多，例如八十八年三月一日起至
  七月二十三日使用打卡鐘後，張鈺琦上班天數一一四天，遲到十七天。事假廿五小
  時，特休七天、病假五天等，遠較其他員工多二至三倍。且電腦中存檔有與公司無
  關之資料等，在在顯示其另有外務。(七)按勞工對於所擔任之工作「確不能勝任時」
  雇主得終止勞動契約，勞動基準法第十一條第五款定有明文。最高法院八十六年度
  台上字第八十二號裁判要旨謂：「勞動基準法第十一條第五款所謂『不能勝任工作
  』，不僅指勞工在客觀上之學識、品行、能力、身心狀況，不能勝任工作者而言，
  即勞工主觀上『能為而不為』，『可以做而無意願做』，違反勞工應忠誠履行勞務
  給付之義務者亦屬之。此由勞動基準法之立法本旨在於『保障勞工權益，加強勞雇
  關係，促進社會與經濟發展』觀之，為當然之解釋。」又另案台灣高等法院八十五
  年度勞上易字第二號民事判決理由中謂：「本件上訴人既受僱擔任會計工作，自應
  具有會計方面之專業知識及處理會計帳目之能力，始得謂得以勝任工作」，「七月
  份之會計報表遲至九月底尚未完成，致被上訴人應收帳款收取困難‧‧‧」因而認
  定上訴人不能勝任工作，被上訴人予以資遣應屬合法」，可供參考。(八)總之，被告
  聽信片面之詞，率予認定性別歧視，而行政院勞工委員會對於原告提出之多項證據
  ，完全不予審酌，又以「訴願人二月份已看出勞方不勝任工作，一般外商公司對此
  應處理明快，不至於等到六月才考慮資遣」等語，尤有歧視原告為外商公司之嫌。
  訴願機關徒以「就業歧視之認定」依就業服務法施行細則第五條第一項第一款規定
  ，係屬直轄市、縣（市）政府權責，本件既經被告就業歧視評議委員會八十九年二
  月一日第二十七次會議評議結果：就業歧視成立。原處分據以科處罰鍰，並無違誤
  ，原處分應予維持等語，自難令人信服。(九)另外，公司資遣不勝任職務之員工不構
  成歧視女性：1.雇主資遣員工為勞動基準法第十一條給予雇主之權利，且不能勝任
  工作也為資遣原因之一。本件張鈺琦「不能勝任會計工作」，業經原告提出前開證
  據十二件，總公司助理稽核法蘭克尼朗八十九年十月二十六日之信函，內載：「張
  鈺琦雖為台灣分公司之會計，但不了解總公司每月需要損益表及資產負債表」。「
  又台灣分公司每星期三應交總公司一份累計應收款報表，一份累計應付款報表及耐
  畢斯台灣分公司的銷售營業額，張鈺琦常常遲延或忘記提供。」其不能勝任會計工
  作甚明。2.員工能否勝任工作，依通說應由雇主認定，不能強由員工爭執，否則無
  異干涉雇主之經營權，蓋雇主承當事業成敗之責任也。又勞基法並無女性懷孕期間
  縱然早已不能勝任工作也不能資遣之規定，尤其本件張鈺琦被資遣時僅懷孕六週，
  距離預產期長達八個月，原告絕非因其待產而予以資遣。3.原告公司規模甚小僅七
  名員工，確因員工不能勝任工作始予資遣。被告勞工局所謂：「資方於二月份已看
  出勞方不能勝任工作，一般外商對此應明快處理，不至於等到六月份才考慮資遣」
  等語，尤有歧視原告身為外商公司之疑，前已述及，茲不贅。至於勞工局所謂：「
  且五月份報表有問題，應立即採取行動，何以拖至七月份勞工懷孕請假才予以資遣
  ，資方似有不誠實之情形」等語。按當時原告台灣分公司經理游春麗（並非外國人
  ），因公司小，員工少，平日接觸頻繁一再期望張鈺琦能有進步而未立即資遣，直
  到張鈺琦的確無法改善進步始予資遣，絕非憑空資遣，否則那來前述十二件證據證
  明張鈺琦之種種遲延、錯誤及應作而未作報表之情形，如此眾多鐵證，件件在卷那
  能以一句「資方似有不誠實之情形」一語所能揣測？所能推翻？4.又同樣工作同樣
  薪水為何繼任者會計「鄭志洵」毫無延誤或錯誤而張鈺琦不能勝任？如張鈺琦能力
  強何以不易另就他公司會計職務，何必斤斤於返回公司保住飯碗？且張鈺琦已依據
  被告勞工局之處罰，訴請台灣士林地方法院確認僱用關係繼續存在（八十九年勞訴
  字第九號），假如張鈺琦可以返回公司，無異要原告資遣現任稱職之會計鄭志洵，
  由不稱職之張鈺琦取代，造成劣幣驅逐良幣之惡果，此絕非世界各國及我國勞動立
  法之本意。(十)總之，原告資遣不勝任之員工，並依勞基法規定發給資遣費，且員工
  張鈺琦也同意退職，簽字在案，領有資遣費，其事後無端興訟，擺出弱者姿態，實
  乃強者也。被告聽信張女片面之詞，弗視多件鐵證，誤認為原告歧視女性勞工，行
  政院勞工委員會則以「就業歧視之認定」，依就業服務法施行細則第五條第一項第
  一款規定，係屬直轄市、縣（市）政府權責，本件既經被告就業歧視評議委員會八
  十九年二月一日第廿七次會議評議結果：就業歧視成立。原處分據以科處罰鍰，並
  無違誤等語，尤屬推諉責任，而與行政救濟之旨相悖，果如行政院勞工委員會所言
  ，則一旦被告誤認就業岐視，則雇主永無行政救濟之方法矣，其見解之謬誤，不待
  多言。爰訴請撤銷原處分及訴願決定等語。
二被告主張之理由略謂：本件原告於八十七年七月一日至八十八年七月十九日僱用張
  鈺琦，期間已逾一年，惟張鈺琦於八十八年七月十二日至七月十六日請安胎假結束
  ，於七月十九日回公司上班，在未經任何告知之情況下，接獲原告通知資遣，張鈺
  琦於混亂中辦理交接，待思緒回復後始覺遭受惡意資遣及懷孕歧視，遂向被告勞工
  局提出申訴。經被告勞工局於八十八年九月八日召開勞資協調會議，雙方意見分歧
  未能達成協議，遂依職權及勞工意願進行就業歧視相關調查。案經台北市就業歧視
  評議委員會第二十七次會議評議結果，裁定就業歧視成立。原告以勞工張鈺琦不勝
  任該工作為由予以資遣，顯有不實。查張鈺琦於八十七年七月一日初任職時，給薪
  三萬元，試用三個月後薪資調增為三萬二千元；另原告稱八十八年二月份已看出張
  鈺琦不適任工作，然未能當機立斷立即處理，直等到六月份才考慮資遣；再者，五
  月份報表有問題，原告亦未立即採取行動，拖到七月份知悉張鈺琦懷孕請安胎假後
  才予以資遣。綜前所述，苟原告認張鈺琦不適任，然依常理及一般外商公司處理類
  似事件之明快作風判斷，當不至再三拖延直至勞工請安胎假後才予以資遣。原告雖
  舉證歷歷，亦難掩其歧視孕婦之實。至原告稱不知張鈺琦懷孕，直至資遣前三天才
  知其懷孕乙節，由兩造訪談紀錄交叉比對，發現原告有說謊嫌疑。勞工於七月十二
  日請假理由為「懷孕七週，先兆流產」且經原告批准，而原告於七月十九日資遣勞
  工時卻主張資遣前三天才知其懷孕，事先並不知情，原告謂非因懷孕資遣勞工之說
  詞前後不一，故原告所言顯係卸責之詞。綜上論結，從結構面分析，勞動市場歧視
  觀念通常意涵三種不同層面：一為「偏見對待」，一為「不公平對待」，一為「不
  利影響」。原告雖謂已給予勞工五個月機會等語，何以在其懷孕最需要協助之際，
  卻不再給予機會，斷然剝奪其工作權，致使勞工因身懷六甲而被拒於工作職場，頓
  失經濟來源，對勞工顯然有不利影響。原告未能設身處地為勞工設想，致其妊娠期
  間身心具受煎熬，情何以堪！其未能尊重懷孕乃女性之天職，損害女性尊嚴與工作
  權甚鉅，違反就業服務法第五條禁止性別歧視之規定甚明，被告對原告前述違法事
  實，認定其就業歧視成立，並依法處罰於法無違，原告所訴無理由，請駁回原告之
  訴等語。
　　　理  由
一按「為保障國民就業機會平等，雇主對求職人或所僱用員工，不得以種族、階級、
  語言、思想、宗教、黨派、籍貫、性別、容貌、五官、殘障或以往工會會員身分為
  由，予以歧視。」「違反第五條‧‧‧規定者，處三千元以上三萬元以下罰鍰。」
  分別為就業服務法第五條、第六十二條第一項所明定。「直轄市、縣（市）主管機
  關掌理左列事項：一就業歧視之認定‧‧‧。二直轄市、縣（市）政府為認定就業
  歧視，得邀請相關政府單位、勞工團體、雇主團體代表及學者專家組成就業歧視評
  議委員會。」復為同法施行細則第五條第一項第一款、第二項所明定。「就業服務
  法第五條規定‧‧‧其立法意旨乃在明文禁止因性別造成之就業歧視，藉以保障男
  女工作權之平等。至有關就業歧視之認定，依就業服務法施行細則第五條第一項第
  一款規定，事屬直轄市、縣（市）政府權責，‧‧‧員工倘認‧‧‧之規定有就業
  歧視之嫌，自可向各該直轄市、縣（市）政府請求，由各該等政府就個案具體事實
  認定之。」為行政院勞工委員會八十三年一月二十日台八十三勞職業字第○○八八
  一號函釋有案。又為保障兩性工作權之平等，貫徹憲法消除性別歧視，促進兩性地
  位實質平等之精神，受僱者於釋明差別待遇之事實後，雇主應就差別待遇之非性別
  因素，或該受僱者所從事之特定性別因素，負舉證責任，合先說明。
二查本件原告於八十七年七月一日至八十八年七月十九日僱用張鈺琦，期間已逾一年
  ，惟張鈺琦於八十八年七月十二日至七月十六日請安胎假結束，於同年月十九日回
  原告公司上班，在未經任何告知之情況下，接獲通知解僱資遣。張鈺琦於混亂中辦
  理交接，待思緒回復後始覺遭受惡意資遣及懷孕歧視，遂向被告所屬勞工局提出申
  訴。經勞工局於八十八年九月八日召開勞資協調會議，雙方意見分歧未能達成協議
  ，遂進行就業歧視相關調查，案經台北市就業歧視評議委員會八十九年二月一日第
  二十七次會議評議結果，裁定就業歧視成立，此有台北市政府勞工局談話紀錄及台
  北市就業歧視評議委員會第二十七次會議紀錄附原處分卷可稽，被告乃據以八十九
  年三月二十八日府勞二字第八九○一三七四三○○號罰鍰處分書，科處罰鍰一萬元
  。雖原告訴稱：對張鈺琦並無性別之就業歧視，係張鈺琦工作不能勝任才予資遣，
  詳如其前述主張等語。惟查張鈺琦係八十七年七月一日起先試用三個月期滿後，原
  告予以調增薪水為三萬二千元，為兩造所不爭，並經張鈺琦在本院證述在案，自堪
  信為真實，試用期滿合格後又調增薪水繼續僱用，則原告指稱張鈺琦外文能力差，
  工作不能勝任等語，自屬可疑。又張鈺琦係於八十八年七月十二日起至同年七月十
  六日以「懷孕七週，先兆流產」為由請假，亦有婦產科診斷證明書及請假單附卷可
  稽，則原告訴稱事前不知情，資遣前三天才知其懷孕等語，亦與事實不符，所訴自
  不足採。原告既明知員工張鈺琦於懷孕期間最需要協助之際，在未經任何告知情況
  下，予以通知資遣解僱，從而被告認定原告成立歧視孕婦女性員工，並據以裁罰一
  萬元，揆諸首揭規定及說明，自無不合，訴願決定予以維持，亦無不合。原告起訴
  意旨，難謂為有理由，應予駁回。又本件依卷內資料及行準備程序後，事證已臻明
  確，爰不經言詞辯論為之，附此敘明。
三據上論結，本件原告之訴為無理由，依行政訴訟法第二百三十六條、第九十八條第
  三項前段，判決如主文。
中　　華　　民　　國　　　九十一　　年　　　三　　　　月　　　十一　　　日
                    　　　　　　 臺北高等行政法院  第二庭
                                　　　　　　　　　 法  官　黃本仁
右為正本係照原本作成。
本件以訴訟事件所涉及之法律見解具有原則性者為限，始得於本判決送達後二十日內
向本院提出上訴狀（須按他造人數附繕本），並經最高行政法院許可後方得上訴。
中　　華　　民　　國　　　九十一　　年　　　三　　　　月　　　十一　　　日
            　　　　　　　　　　　　　　    　     書記官　姚國華
